【裁判字號】    97,簡上,120
【裁判日期】    971112
【裁判案由】    返還信用卡消費款
【裁判全文】
臺灣臺北地方法院民事判決             97年度簡上字第120號
上  訴  人  香港商香港上海豐銀行股份有限公司
法定代理人  戊○○
訴訟代理人  甲○○
被  上訴人  丙○○
上列當事人間請求請求返還信用卡消費款事件，上訴人對於民國
96年12月28日本院新店簡易庭96年度店簡字第407號第一審判決
提起上訴，本院於97年10月29日言詞辯論終結，判決如下：
    主      文
上訴駁回。
第二審訴訟費用由上訴人負擔。
    事實及理由
一、上訴人起訴主張：被上訴人於民國94年4 月13日與上訴人訂
    立信用卡使用契約，並請領信用卡使用，依約被上訴人得於
    特約商店記帳消費或預借現金，除預借現金應按借款金額3
    ％再加新台幣（下同）150 元計收手續費外，並應於當期繳
    款截止日前向上訴人繳付最低繳款金額，剩餘款項得延後付
    款，並按年利率19.929％計付循環利息，如未於繳款截止日
    前依約清償，即喪失期限利益，應按上開利率計付遲延利息
    ；詎被上訴人請領前開信用卡後使用迄今，尚欠消費款本金
    264,495元，及截算至96年1月6日止之利息暨手續費，總計2
    81,858元迄未清償，其債務已視為全部到期，爰依兩造間信
    用卡消費契約關係，請求被上訴人給付上開金額及利息等語
    。經原審判決駁回上訴人之訴，上訴人不服，提起上訴，並
    聲明：請求廢棄原判決，被上訴人應給付上訴人281,85 8元
    ，及其中264,495元自96年1月7日起至清償日止按年息19.71
    %計算之利息。
二、被上訴人則以：被上訴人並未申請或收到系爭信用卡，亦未
    申請調高額度，系爭信用卡係伊前妻乙○○冒名申請，此由
    系爭信用卡申請書上填載之行動電話號碼為乙○○申辦使用
    、居住及帳單寄送地址均為當時乙○○居住之「臺北縣新店
    市○○路○段207巷7號1樓」、聯絡人資料欄亦填寫乙○○之
    姊姊「李貴英」等情可證等語置辯，並聲明：上訴駁回。
三、兩造不爭執之事實：
  (一)有人於94年4月8日以被上訴人名義，向上訴人申請信用卡使
    用（見本院卷第17頁），其申請書上記載之帳單寄送地址為
    「臺北縣新店市○○路○段207巷7號1樓」，上訴人同意申請
    並核發信用卡。
  (二)原審將被上訴人承認為真正之國泰世華銀行晶片卡申請書、
    中國信託商業銀行公務員國民旅遊卡申請書上之簽名及被上
    訴人當庭書寫之簽名，與上訴人提出之信用卡申請書上之簽
    名送請法務部調查局鑑定，法務部調查局鑑定結果認定上訴
    人提出之信用卡申請書簽名與被上訴人承認為真正之簽名，
    兩類筆跡筆畫特徵不同。
  (三)被上訴人向合作金庫商業銀行申請信用卡使用，帳單寄送地
    址亦為「臺北縣新店市○○路○段207巷7號1樓」。
  (四)被上訴人於95年10月16日向台北縣警察局新店分局雙城所申
    報其妻乙○○失蹤。
  (五)被上訴人起訴請求其妻乙○○履行同居義務，本院96年度婚
    字第50號判決乙○○應與被上訴人同居。嗣後被上訴人以其
    妻乙○○未履行同居義務為由，請求本院裁判離婚，經本院
    以96年度婚字第666號判決，判准被上訴人與乙○○離婚，
    且上開2判決均已確定。
五、本件爭點如下：
    上訴人依據信用卡契約請求上訴人清償債務，有無理由？
  (一)系爭信用卡是否為被上訴人本人或授權他人申請？
  (二)如非上訴人申請，上訴人是否應負表見代理之授權人責任？
六、法院之判斷：
(一)系爭信用卡是否為被上訴人本人或授權他人申請？
 1、按民事訴訟如係由原告主張權利者，應先由原告負舉證之責
    ，若原告先不能舉證，以證實自己主張之事實為真實，則被
    告就其抗辯事實即令不能舉證，或其所舉證據尚有疵累，亦
    應駁回原告之請求。又按請求履行債務之債，除被告自認原
    告所主張債權發生原因之事實外，應先由原告就其主張此項
    事實，負舉證之責任，必須證明其為真實後，被告於其抗辯
    事實，始應負證明之責任，此為舉證責任分擔之原則。最高
    法院著有17年上字第917號判例、43年台上字第377號判例可
    資參照。本件上訴人主張被上訴人與伊訂立信用卡契約領用
    系爭信用卡，既為上訴人所否認，依上開舉證責任分配原則
    ，自應由被上訴人就該債之原因發生之事實負舉證之責。
 2、經查，本件上訴人雖提出信用卡申請書為憑，然該私文書上
    被訴人已否認為真正，依民事訴訟法第357條規定，應由舉
    證人之上訴人證明其真正。惟經原審法院依上訴人聲請，將
    系爭信用卡申請書上之被上訴人名義簽名，與被上訴人自承
    為真正之國泰世華銀行晶片卡申請書、中國信託商業銀行公
    務員國民旅遊卡申請書上之簽名及被上訴人當庭書寫之簽名
    ，與上訴人提出之信用卡申請書上之簽名送請法務部調查局
    鑑定，鑑定結果認定上訴人提出之信用卡申請書簽名與被上
    訴人承認為真正之簽名，兩類筆跡筆畫特徵不同，法務部調
    查局96年11月9日調科貳字第09600482600號鑑定書1份在卷
    可稽（原審卷第99頁）。從而上訴人所提系爭私文書中「丙
    ○○」之簽名，形式上難認定為真正。
 3、又上訴人以系爭申請書上附有被上訴人之身分證、中央印製
    廠工作證、所得稅扣繳憑單等個人私密文件影本，主張被上
    訴人曾將上開個人文件交與其妻乙○○，授權乙○○申辦信
    用卡，自應就系爭信用卡帳款付清償之責云云。然按一般信
    用卡發卡銀行於核發信用卡前，須對信用卡申請人為徵信工
    作並作成紀錄，而觀諸系爭信用卡申請書銀行記錄欄內，業
    務員王立心於「業務員確認項目」欄勾選之選項為「無法核
    對任何資料」，而「申請管道來源」欄上勾選之項目則為「
    郵件寄回ML」等情，可知系爭信用卡之申請方式及上訴人處
    理過程，乃申請人填寫申請書並附上前開證件影本郵寄與上
    訴人，是上訴人為發卡銀行既未提出徵信等資料佐證確係上
    訴人親自或授權他人申請，尚難僅憑申辦系爭信用卡之人持
    被上訴人身分證、工作證影本辦理相關手續，率而認定系爭
    信用卡為上訴人本人或授權他人申請。此外，被上訴人就其
    有利於己之事實，未能另行舉證以實其說，其主張自不足採
    信。本院因認被上訴人上開以系爭申請書上聯絡電話為乙○
    ○所有，聯絡人為乙○○之姊姊，故系爭信用卡為乙○○申
    領之抗辯較為可採。
(二)系爭信用卡若為乙○○冒用被上訴人名義申請，上訴人得否
    主張表見代理，請求被上訴人負授權人責任？
 1、按民法第169條所謂知他人表示為其代理人而不為反對之表
    示者，以本人實際知其事實為前提，其主張本人知此事實者
    ，應負舉證之責，最高法院著有68年台上字第1081號判例可
    茲參照。上訴人主張：被上訴人曾於94年11月8日電洽上訴
    人，申請調高系爭信用卡之消費額度，復於95年1月及9月間
    ，以其合作金庫銀行（下稱合庫銀行）帳戶（帳號：000000
    0000000號）金融卡，轉帳繳納系爭信用卡帳款，足見被上
    訴人就系爭信用卡之申請及消費應屬知情，其容忍乙○○使
    用其名義申請信用卡簽帳消費，自應就系爭信用卡帳款負責
    等情，為被上訴人所否認，辯稱乙○○申辦系爭信用卡前之
    93年間，即已搬出伊居住之「臺北縣新店市○○路○段207巷
    28號3樓」（下稱A屋），至「臺北縣新店市○○路○段207巷
    7號1樓」（下稱B屋）居住，而系爭申請書上居住地址欄位
    ，係填載B屋，故伊沒有收到信用卡及帳單等語。則被上訴
    人應否負表見代理責任，應由上訴人負舉證責任。
 2、經查，上開被上訴人之合庫銀行帳戶暨其金融卡係於89 年9
    月21日申辦，嗣於93年11月16日申請換發晶片卡，並於晶片
    卡申請書上之居住地、帳單寄送地址欄位填載B屋，而系爭
    信用卡係於94年4月間申辦等情，有合庫銀行新店分行97年5
    月23日合金店字第0970001201號函附之客戶資料查詢單、被
    上訴人所提之「合作金庫銀行晶片卡COMBOCARD申請書（現
    有金融卡戶專用）」及系爭信用卡申請書在卷可佐，復參照
    證人即B屋所有權人丁○○於本院證稱，伊與被上訴人、乙
    ○○均為同事，乙○○於93年8月間，以原住所空間不足為
    由，向伊承租Ｂ屋，租期為3年，其間係由乙○○與其女兒
    居住該處，被上訴人仍居住在原住所，而房屋租金為乙○○
    以現金方式繳交，然乙○○於95年間即行蹤不明迄今，等語
    （見本院97年7月2日準備程序筆錄）。是綜合上開事證可知
    ，乙○○自93年8月起搬離A屋，另承租B屋居住使用，，而
    被上訴人仍居住於A屋，嗣系爭金融卡於同年11月間申請換
    發晶片卡，及翌年即94年4月8日申辦系爭信用卡時，申請人
    均於申請書上填寫以B屋為居住及帳單記送地址等情，堪認
    被上訴人辯稱系爭金融卡申係由其前妻乙○○使用，故伊並
    未持該金融卡轉帳繳交系爭信用卡帳款等語，應可採信。另
    觀諸上訴人所提出之電話紀錄單，僅可證明有人曾以被上訴
    人名義撥打上開電話請求調高信用額度，尚不足證明其係由
    被上訴人本人所撥打之事實，故上訴人僅憑系爭金融卡曾有
    繳交系爭信用卡帳款及申請調高信用額度電話紀錄，遽認被
    上訴人知悉第三人以其名義申請系爭信用卡使用而不為反對
    之表示，應負表見代理責任云云，尚非可採。
 3、上訴人另辯稱：縱認系爭申請書非由被上訴人填寫，然該申
    請書上附有被上訴人之身分證、中央印製廠工作證、所得稅
    扣繳憑單等件影本，被上訴人既將此等個人私密文件交與乙
    ○○，自應負民法第169條之表見代理責任云云，惟按由自
    己之行為表示以代理權授與他人者，對於第三人應負授權人
    之責任，必須本人有表見之事實，足使第三人信該他人有代
    理權之情形存在，始足當之，最高法院95年度台上字第2426
    號判決要旨參照。經查，系爭信用卡乃申請人以郵寄方式將
    申請書連同前述證明文件郵寄與上訴人等情，已如前述，則
    系爭信用卡申請書上既無第三人表示代理之情，且上訴人亦
    未曾向被上訴人本人確認是否有申請或授權他人申請系爭信
    用卡，自難認被上訴人曾經表示授予他人代理權辦領信用卡
    等法律行為；且身份證影本、扣繳憑單、工作證等件並非成
    立信用卡契約之授權文件，自難僅憑持有被上訴人本人上開
    3證件影本，即認被上訴人需負表見代理授權人之責任，是
    上訴人此部分之主張亦不足採。
七、綜上所述，本件上訴人主張被上訴人向其領用系爭信用卡，
    縱認系爭信用卡並非被上訴人申請使用，被上訴人容忍他人
    使用亦應負表見代理之授權人責任，並未舉證以實其說，尚
    非可信，被上訴人所辯應為可採。從而，上訴人依信用卡消
    費借貸契約之法律關係，請求被上訴人給付281,858元，及
    其中264,495元自96年1月7日起至清償日止按年息19.71%計
    算之利息為無理由，不應准許。原審為上訴人敗訴之判決，
    並無不合。上訴意旨指摘原判決不當，求予廢棄改判，為無
    理由，應予駁回。
八、本件之事實及法律關係已臻明確，兩造之其餘主張、陳述及
    攻擊防禦方法，經本院審酌後認對判決之結果無影響，爰不
    一一加以論述，附此敘明。
九、據上論結，本件上訴為無理由，依民事訴訟法第436 條之1
    第3 項、第449 條第1 項、第78條，判決如主文。
中    華    民    國    97    年    11    月    12    日
                 民事第五庭    審判長法  官  薛中興
                                     法  官  吳佳薇
                                     法  官  莊書雯
以上正本係照原本作成。
本判決不得上訴。
中    華    民    國    97    年    11    月    13    日
                                    書記官  謝梅琴


司法院資訊處製作；財團法人民間司法改革基金會備份。
